ACORDAO-COMPLETO-2424021

ACÓRDÃO 10852/2020 ATA 34/2020 - PRIMEIRA CÂMARA

VISTOS, relatados e discutidos estes autos de tomada de contas especial em desfavor da Sra. Rosângela Rosária da Silva (XXX.266.808-XX) , ex-prefeita de Barra do Turvo/SP, em razão da não comprovação da regular aplicação dos recursos repassados pela União realizadas por meio do Convênio 01650/2009;
	ACORDAM os ministros do Tribunal de Contas da União, reunidos em sessão da 1ª Câmara, diante das razões expostas pelo relator, em: 
9.1. julgar irregulares as contas da Sra. Rosângela Rosária da Silva (XXX.266.808-XX) , ex-prefeita de Barra do Turvo/SP, com fundamento nos arts. 1º, inciso I, 16, inciso III, alíneas "b" e "c", da Lei 8.443/1992, c/c arts. 1º, inciso I, 209, inciso II e III, do Regimento Interno;
9.2. condenar a responsável indicada no subitem anterior, com fundamento no art. 19, caput, da Lei 8.443/1992, c/c o art. 210 do Regimento Interno do TCU, ao pagamento da importância de R$ 100.000,00 (cem mil reais) , com a fixação do prazo de 15 (quinze) dias, a contar da notificação, para comprovar, perante o Tribunal (art. 23, inciso III, alínea "a", da Lei 8.443/1992, c/c o art. 214, inciso III, alínea "a", do Regimento Interno) , o recolhimento da dívida aos cofres do Tesouro Nacional, atualizada monetariamente e acrescida dos juros de mora, calculados a partir de 11/2/2010, até a data do recolhimento, na forma prevista na legislação em vigor;
9.3. aplicar à Sra. Rosângela Rosária da Silva a multa prevista no art. 57 da Lei 8.443/1992, c/c o art. 267 do Regimento Interno, no valor de R$ 10.000,00 (dez mil reais) , fixando-lhes o prazo de 15 (quinze) dias, a contar da notificação, para que comprove, perante o Tribunal (art. 214, inciso III, alínea "a", do Regimento Interno) , o recolhimento da dívida aos cofres do Tesouro Nacional, atualizada monetariamente desde a data deste acórdão até a do efetivo recolhimento, se for paga após o vencimento, na forma da legislação em vigor;
9.4. autorizar, desde logo, nos termos do art. 28, inciso II, da Lei 8.443/1992, a cobrança judicial das dívidas, caso não atendida a notificação;
9.5. autorizar, desde logo, caso solicitado e o processo não tenha sido remetido para cobrança judicial, o pagamento das dívidas em até 36 (trinta e seis) parcelas mensais e consecutivas, nos termos do art. 26 da Lei 8.443/1992, c/c o art. 217 do Regimento Interno/TCU, fixando-se o vencimento da primeira parcela em 15 (quinze) dias, a contar do recebimento da notificação, e o das demais a cada mês, devendo incidir sobre cada valor mensal os correspondentes acréscimos legais, na forma prevista na legislação em vigor, sem prejuízo de alertar a responsável de que a falta de comprovação do recolhimento de qualquer parcela implicará o vencimento antecipado do saldo devedor; e
9.6. dar ciência deste acórdão ao Ministério do Turismo e à responsável, para ciência, e ao Procurador-Chefe da Procuradoria da República no Estado de São Paulo, em atenção  ao § 3º do art. 16 da Lei 8.443/1992, c/c o § 7º do art. 209 do Regimento Interno do TCU, para adoção das medidas que entender cabíveis.

Tomada de contas especial instaurada em razão da não comprovação da regular aplicação dos recursos repassados pela União para a realização de evento no município de Barra do Turvo/SP, em 2009.

Primeira Câmara

Município de Barra do Turvo - SP.

3. Responsável: Rosângela Rosária da Silva (XXX.266.808-XX).

13.1. Ministros presentes: Walton Alencar Rodrigues (Presidente), Benjamin Zymler e Vital do Rêgo (Relator).
13.2. Ministros-Substitutos presentes: Augusto Sherman Cavalcanti e Weder de Oliveira.

VITAL DO RÊGO

Adoto como relatório o pronunciamento da Secretaria de Controle Externo de Tomada de Contas Especial (peça 78) a seguir transcrito, que contou com a anuência do corpo diretivo da unidade (peças 79 e 80) e do representante do Ministério Público junto ao TCU (peça 81) : 
INTRODUÇÃO
Cuidam os autos de tomada de contas especial instaurada por Ministério do Turismo, em desfavor de Rosângela Rosária da Silva (CPF: XXX.266.808-XX) , em razão de não comprovação da regular aplicação dos recursos repassados pela União realizadas por meio do Convênio 01650/2009, registro Siafi 722523, (peça 4) firmado entre o MINISTERIO DO TURISMO e município de Barra do Turvo - SP, e que tinha por objeto o instrumento descrito como "FESTA DE RÉVEILLON	".
HISTÓRICO
Em 10/7/2017, com fundamento na IN/TCU 71/2012, alterada pela IN/TCU 76/2016 e DN/TCU 155/2016, o dirigente da instituição Ministério do Turismo autorizou a instauração da tomada de contas especial (peça 47) . O processo foi registrado no sistema e-TCE com o número 1914/2018.
O Convênio 01650/2009, registro Siafi 722523, foi firmado no valor de R$ 105.000,00, sendo R$ 100.000,00 à conta do concedente e R$ 5.000,00 referentes à contrapartida do convenente. Teve vigência de 15/12/2009 a 5/5/2010, com prazo para apresentação da prestação de contas em 5/6/2010. Os repasses efetivos da União totalizaram R$ 100.000,00 (peça 9) .
A prestação de contas e complementações enviadas foram analisadas por meio dos documentos constantes nas peças 29 e 32.
O fundamento para a instauração da Tomada de Contas Especial, conforme consignado na matriz de responsabilização elaborada pelo tomador de contas, foi a constatação da seguinte irregularidade: 
Não comprovação da boa e regular aplicação dos recursos recebidos da União, por meio do convênio  722523/2009, celebrado entre o Ministério do Turismo e a prefeitura do município de Barra do Turvo - SP.
A responsável arrolada na fase interna foi devidamente comunicada e, diante da ausência de justificativas suficientes para elidir a irregularidade e da não devolução dos recursos, instaurou-se a tomada de contas especial.
No relatório (peça 56) , o tomador de contas concluiu que o prejuízo importaria no valor original de R$ 100.000,00, imputando-se a responsabilidade a Rosângela Rosária da Silva, na condição de gestor dos recursos. 
Em 3/10/2019, a Controladoria-Geral da União emitiu o relatório de auditoria (peça 57) , em concordância com o relatório do tomador de contas. O certificado de auditoria e o parecer do dirigente do órgão de controle interno concluíram pela irregularidade das presentes contas (peças 58 e 59) .
Em 16/10/2019, o ministro responsável pela área atestou haver tomado conhecimento das conclusões contidas no relatório e certificado de auditoria, bem como do parecer conclusivo do dirigente do órgão de controle interno, manifestando-se pela irregularidade das contas, e determinou o encaminhamento do processo ao Tribunal de Contas da União (peça 60) .
Na instrução inicial (peça 64) , analisando-se os documentos nos autos, concluiu-se pela necessidade de realização de citação e audiência para as irregularidades abaixo: 
1.1. Irregularidade 1: não comprovação da execução física do objeto do convênio.
1.1.1. Evidências da irregularidade: documentos técnicos presentes nas peças 29 e 42.
1.1.2. Normas infringidas: Art. 70, parágrafo único, da Constituição Federal de 1988; art. 93, do Decreto-lei 200, de 25 de fevereiro de 1967; art. 50, §3º, da Portaria Interministerial 424/2016, e Termo do Convênio (cláusula terceira, item II, alínea "a") , Lei 8.666/1993, Termo de Convênio, IN 76/2016.
1.2. Débito relacionado à responsável Rosângela Rosária da Silva (CPF: XXX.266.808-XX) :
	Data de ocorrência
	Valor histórico (R$) 
	Identificador da parcela

	11/2/2010
	100.000,00
	D1

1.2.1. Cofre credor: Tesouro Nacional.
1.2.2. Responsável: Rosângela Rosária da Silva (CPF: XXX.266.808-XX) .
1.2.2.1. Conduta: não apresentar imagens (fotografias ou filmagens) ou outros documentos que provassem a execução dos itens previstos no plano de trabalho e pagos com recursos do convênio.
1.2.2.2. Nexo de causalidade: A não apresentação de documentos que comprovassem a execução dos itens previstos no plano de trabalho resultou na presunção de dano ao erário.
1.2.2.3. Culpabilidade: não há excludentes de ilicitude, de culpabilidade e de punibilidade; é razoável supor que a responsável tinha consciência da ilicitude de sua conduta; era exigível conduta diversa da praticada, qual seja, comprovar por meio de documentos a efetiva execução de todos os itens previstos no plano de trabalho. 
Encaminhamento: citação.
1.3. Irregularidade 2: ausência de comprovação de que as empresas que não detinham direitos de exclusividade, contratadas irregularmente por inexigibilidade, pagaram o cachê de bandas ou cantores que realizaram o evento.
1.3.1. Evidências da irregularidade: documentos técnicos presentes nas peças 22, 21, 16, 25, 24, 26, 20 e 19.
1.3.2. Normas infringidas: Art. 70, parágrafo único, da Constituição Federal de 1988; art. 93, do Decreto-lei 200, de 25 de fevereiro de 1967; art. 50, §3º, da Portaria Interministerial 127/2008, Acórdão 96/2008-TCU-Plenário, Acórdão 1435/2017-TCU-Plenário e Termo do Convênio (cláusula terceira, item II, alíneas "ll" e "mm") .
1.4. Débito relacionado à responsável Rosângela Rosária da Silva (CPF: XXX.266.808-XX) :
	Data de ocorrência
	Valor histórico (R$) 
	Identificador da parcela

	11/2/2010
	100.000,00
	D1

1.4.1. Cofre credor: Tesouro Nacional.
1.4.2. Responsável: Rosângela Rosária da Silva (CPF: XXX.266.808-XX) .
1.4.2.1. Conduta: não apresentar notas fiscais e recibos (ou outros documentos equivalentes) emitidos em nome das bandas e cantores e assinados por seus representantes legais ou pelos seus empresários exclusivos, sendo essa representação ou exclusividade registrada em cartório.
1.4.2.2. Nexo de causalidade: A não apresentação de notas fiscais e recibos (ou outros documentos equivalentes) emitidos em nome das bandas e cantores e assinados por seus representantes legais ou pelos seus empresários exclusivos impediu comprovação do nexo causal entre os recursos federais transferidos e os pagamentos efetuados, visto que não se provou que os valores pagos ao intermediário contratado efetivamente foi repassado as banda e artistas que realizaram shows, resultando em presunção de prejuízo ao erário.
1.4.2.3. Culpabilidade: não há excludentes de ilicitude, de culpabilidade e de punibilidade; é razoável supor que a responsável tinha consciência da ilicitude de sua conduta; era exigível conduta diversa da praticada, qual seja, assegurar que as bandas e cantores que se apresentaram no evento efetivamente receberam o valor dos pagamentos especificados no plano de trabalho. 
Encaminhamento: citação.
1.5. Irregularidade 3: não apresentação de declaração de gratuidade do evento, nem de demonstrativo de utilização, dos montantes arrecadados com a venda de ingressos, no objeto do convênio.
1.5.1. Evidências da irregularidade: documentos técnicos presentes nas peças 29 e 42.
1.5.2. Normas infringidas: Art. 70, parágrafo único, da Constituição Federal de 1988; e art. 93, do Decreto-lei 200, de 25 de fevereiro de 1967; art. 56 da Portaria Interministerial 127/2008; Termo do convênio (cláusula décima segunda, parágrafo segundo, alínea "l"; cláusula terceira, item II, alínea "dd") .
1.6. Débito relacionado à responsável Rosângela Rosária da Silva (CPF: XXX.266.808-XX) :
	Data de ocorrência
	Valor histórico (R$) 
	Identificador da parcela

	11/2/2010
	100.000,00
	D1

1.6.1. Cofre credor: Tesouro Nacional.
1.6.2. Responsável: Rosângela Rosária da Silva (CPF: XXX.266.808-XX) .
1.6.2.1. Conduta: não apresentar declaração de gratuidade do evento, nem demonstrativo de utilização, dos montantes arrecadados com a venda de ingressos, no objeto do convênio.
1.6.2.2. Nexo de causalidade: A ausência de informações sobre a gratuidade do evento ou a venda de ingressos não comprova que não houve sobreposição de pagamentos para os itens previstos no ajuste, resultando em presunção de prejuízo ao erário.
1.6.2.3. Culpabilidade: não há excludentes de ilicitude, de culpabilidade e de punibilidade; é razoável supor que a responsável tinha consciência da ilicitude de sua conduta; era exigível conduta diversa da praticada, qual seja, assegurar que os valores arrecadados com a cobrança de ingressos em shows e eventos ou venda de bens e serviços produzidos ou fornecidos no âmbito deste convênio sejam revertidos para a consecução do objeto ou recolhidos à conta do Tesouro Nacional. 
Encaminhamento: citação.
1.7. Irregularidade 4: contratação, por inexigibilidade de licitação, de empresas que não detinham direitos de exclusividade de artistas que se apresentaram no evento.
1.7.1. Evidências da irregularidade: documentos técnicos presentes nas peças 22, 21, 16, 25, 24, 26, 27, 20, 23 e 19.
1.7.2. Normas infringidas: Art. 25, inciso III, da Lei 8.666/1993; art. 49 da Portaria Interministerial 127/2008; Acórdão 96/2008-TCU-Plenário, Acórdão 1435/2017-TCU-Plenário e Termo do Convênio (cláusula terceira, item II, alíneas "ll" e "mm") .
1.7.3. Responsável: Rosângela Rosária da Silva (CPF: XXX.266.808-XX) .
1.7.3.1. Conduta: contratar, por inexigibilidade de licitação, empresas que não apresentaram Contratos de Exclusividade com os devidos registros em cartório dos artistas que se apresentaram no evento objeto do convênio descrito como " FESTA DE RÉVEILLON".
1.7.3.2. Nexo de causalidade: A contratação de empresas que não apresentaram Contratos de Exclusividade com os devidos registros em cartório dos artistas resultou na realização de inexigibilidade indevida.
1.7.3.3. Culpabilidade: não há excludentes de ilicitude, de culpabilidade e de punibilidade; é razoável supor que a responsável tinha consciência da ilicitude de sua conduta; era exigível conduta diversa da praticada, qual seja, contratar artistas somente por meio de seus representantes legais ou empresários exclusivos sendo essa representação registrada em cartório, ou contratar empresas intermediadores por meio de procedimento licitatório. 
Encaminhamento: audiência.
1.8. Irregularidade 5: pagamento antecipado de despesas, sem previsão editalícia, contratual, justificativas e/ou garantias.
1.8.1. Evidências da irregularidade: documentos técnicos presentes nas peças 22, 21, 25, 20 e 19.
1.8.2. Normas infringidas: Art. 70, parágrafo único, da Constituição Federal de 1988; art. 93, do Decreto-lei 200/1967; art. 62 da Lei 4.320/1964.
1.8.3. Responsável: Rosângela Rosária da Silva (CPF: XXX.266.808-XX) .
1.8.3.1. Conduta: autorizar pagamento antecipado de despesa relativas a serviços ainda não realizados.
1.8.3.2. Nexo de causalidade: O pagamento antecipado de despesa redundou na impossibilidade de verificação do cumprimento do serviço contratado antes do efetivo desembolso, impedindo a comprovação do nexo causal entre os recursos federais transferidos e os pagamentos efetuados.
1.8.3.3. Culpabilidade:  
 Encaminhamento: audiência.
 Em cumprimento ao pronunciamento da unidade (peça 66) , foram efetuadas citações e audiências da responsável, nos moldes adiante:
 Rosângela Rosária da Silva - promovida a citação e audiência da responsável, conforme delineado adiante:
	Comunicação: Ofício 1681/2020 - Seproc (peça 68) 
Data da Expedição: 4/2/2020
Data da Ciência: não houve (Mudou-se) (peça 69) 
Observação: Ofício enviado para o endereço do responsável, conforme pesquisa de endereço no sistema da Receita Federal.
	
	Comunicação: Ofício 6420/2020 - Seproc (peça 71) 
Data da Expedição: 13/3/2020
Data da Ciência: não houve (Número inexistente) (peça 76) 
Observação: Ofício enviado para o endereço do responsável, conforme pesquisa de endereço no sistema do Renach (peça 70) .
	
	Comunicação: Ofício 8004/2020 - Seproc (peça 72) 
Data da Expedição: 13/3/2020
Data da Ciência: 19/3/2020 (peça 74) 
Nome Recebedor: Rosana M. de Lima
Observação: Ofício enviado para o endereço do responsável, conforme pesquisa de endereço nos sistemas corporativos do TCU (peça 70) .
Fim do prazo para a defesa: 3/4/2020
	
	Comunicação: Ofício 8005/2020 - Seproc (peça 73) 
Data da Expedição: 13/3/2020
Data da Ciência: 19/3/2020 (peça 75) 
Nome Recebedor: Rosana M. de Lima
Observação: Ofício enviado para o endereço do responsável, conforme pesquisa de endereço nos sistemas corporativos do TCU (peça 70) .
Fim do prazo para a defesa: 3/4/2020
	
Conforme Despacho de Conclusão das Comunicações Processuais (peça 77) , as providências inerentes às comunicações processuais foram concluídas. 
Transcorrido o prazo regimental, a responsável Rosângela Rosária da Silva permaneceu silente, devendo ser considerada revel, nos termos do art. 12, §3º, da Lei 8.443/1992.
ANÁLISE DOS PRESSUPOSTOS DE PROCEDIBILIDADE DA IN/TCU 71/2012
Apreciação do Prejuízo ao Contraditório e Ampla Defesa
Verifica-se que não houve o transcurso de mais de dez anos desde o fato gerador sem que tenha havido a notificação da responsável pela autoridade administrativa federal competente (art. 6º, inciso II, c/c art. 19 da IN/TCU 71/2012, modificada pela IN/TCU 76/2016) , uma vez que o fato gerador da irregularidade sancionada ocorreu em 11/2/2010, e a responsável foi notificada sobre as irregularidades pela autoridade administrativa competente conforme abaixo:
1. Rosângela Rosária da Silva, por meio do edital acostado à peça 46, publicado em 23/6/2017.
Valor de Constituição da TCE 	
 Verifica-se, ainda, que o valor atualizado do débito apurado (sem juros) em 1/1/2017 é de R$ 157.110,00, portanto superior ao limite mínimo de R$ 100.000,00, na forma estabelecida conforme os arts. 6º, inciso I, e 19 da IN/TCU 71/2012, modificada pela IN/TCU 76/2016. 
OUTROS PROCESSOS/DÉBITOS NOS SISTEMAS DO TCU COM OS MESMOS RESPONSÁVEIS
 Informa-se que foi encontrado processo no Tribunal com a mesma responsável:
	Responsável
	Processos

	Rosângela Rosária da Silva
	Processo 029.008/2014-0 [TCE, aberto, "Tomada de Contas Especial instaurada pelo Ministério do Turismo contra a Prefeitura Municipal de Barra do Turvo - SP em razão do não encaminhamento de documentação exigida para a prestação de contas. (Proc. 72031.006786/2012-64, SIAFI 741805, Conv. 741805/2010) "]
Processo 010.502/2020-3 [CBEX, encerrado, "Cobrança Executiva de débito originária do (s) AC (s) AC-11869-35/2018-1C , referente ao TC Processo 029.008/2014-0"]
Processo 010.505/2020-2 [CBEX, encerrado, "Cobrança Executiva de multa originária do (s) AC (s) AC-11869-35/2018-1C , referente ao TC Processo 029.008/2014-0"]

 A tomada de contas especial está, assim, devidamente constituída e em condição de ser instruída.
EXAME TÉCNICO
Da validade das notificações:
 Preliminarmente, cumpre tecer breves considerações sobre a forma como são realizadas as comunicações processuais no TCU. A esse respeito, destacam-se o art. 179, do Regimento Interno do TCU (Resolução 155, de 4/12/2002) e o art. 4º, inciso III, § 1º, da Resolução TCU 170, de 30 de junho de 2004, in verbis:
Art. 179. A citação, a audiência ou a notificação, bem como a comunicação de diligência, farse-ão:
I - mediante ciência da parte, efetivada por servidor designado, por meio eletrônico, fac-símile, telegrama ou qualquer outra forma, desde que fique confirmada inequivocamente a entrega da comunicação ao destinatário;
II - mediante carta registrada, com aviso de recebimento que comprove a entrega no endereço do destinatário;
III - por edital publicado no Diário Oficial da União, quando o seu destinatário não for localizado
 (...) 
Art. 3º As comunicações serão dirigidas ao responsável, ou ao interessado, ou ao dirigente de órgão ou entidade, ou ao representante legal ou ao procurador constituído nos autos, com poderes expressos no mandato para esse fim, por meio de:
I - correio eletrônico, fac-símile ou telegrama;
II - servidor designado;
III - carta registrada, com aviso de recebimento;
IV - edital publicado no Diário Oficial da União, quando o seu destinatário não for localizado, nas hipóteses em que seja necessário o exercício de defesa.
Art. 4º. Consideram-se entregues as comunicações:
I - efetivadas conforme disposto nos incisos I e II do artigo anterior, mediante confirmação da ciência do destinatário;
II - realizadas na forma prevista no inciso III do artigo anterior, com o retorno do aviso de recebimento, entregue comprovadamente no endereço do destinatário;
III - na data de publicação do edital no Diário Oficial da União, quando realizadas na forma prevista no inciso IV do artigo anterior.
§ 1º O endereço do destinatário deverá ser previamente confirmado mediante consulta aos sistemas disponíveis ao Tribunal ou a outros meios de informação, a qual deverá ser juntada ao respectivo processo.
 (...) 
 Bem se vê, portanto, que a validade da citação via postal não depende de que o aviso de recebimento seja assinado pelo próprio destinatário da comunicação, o que dispensa, no caso em tela, a entrega do AR em "mãos próprias". A exigência da norma é no sentido de o Tribunal verificar se a correspondência foi entregue no endereço correto, residindo aqui a necessidade de certeza inequívoca. 
 Não é outra a orientação da jurisprudência do TCU, conforme se verifica dos julgados a seguir transcritos:
São válidas as comunicações processuais entregues, mediante carta registrada, no endereço correto do responsável, não havendo necessidade de que o recebimento seja feito por ele próprio (Acórdão 3648/2013-TCU-Segunda Câmara, Relator Ministro JOSÉ JORGE) ;
É prescindível a entrega pessoal das comunicações pelo TCU, razão pela qual não há necessidade de que o aviso de recebimento seja assinado pelo próprio destinatário. Entregandose a correspondência no endereço correto do destinatário, presume-se o recebimento da citação. (Acórdão 1019/2008-TCU-Plenário, Relator Ministro BENJAMIN ZYMLER) ;
As comunicações do TCU, inclusive as citações, deverão ser realizadas mediante Aviso de Recebimento - AR, via Empresa Brasileira de Correios e Telégrafos, bastando para sua validade que se demonstre que a correspondência foi entregue no endereço correto. (Acórdão 1526/2007-TCU-Plenário, Relator Ministro AROLDO CEDRAZ) .
 A validade do critério de comunicação processual do TCU foi referendada pelo Supremo Tribunal Federal, nos termos do julgamento do MS-AgR 25.816/DF, por meio do qual se afirmou a desnecessidade da ciência pessoal do interessado, entendendo-se suficiente a comprovação da entrega do "AR" no endereço do destinatário:
Ementa: agravo regimental. Mandado de segurança. Desnecessidade de intimação pessoal das decisões do tribunal de contas da união. art. 179 do regimento interno do TCU. Intimação do ato impugnado por carta registrada, iniciado o prazo do art. 18 da lei nº 1.533/51 da data constante do aviso de recebimento. Decadência reconhecida. Agravo improvido.
O envio de carta registrada com aviso de recebimento está expressamente enumerado entre os meios de comunicação de que dispõe o Tribunal de Contas da União para proceder às suas intimações.
O inciso II do art. 179 do Regimento Interno do TCU é claro ao exigir apenas a comprovação da entrega no endereço do destinatário, bastando o aviso de recebimento simples. 
Da revelia da responsável Rosângela Rosária da Silva
 No caso vertente, a citação da responsável se deu em endereços provenientes de pesquisas de endereços realizadas pelo TCU (vide parágrafos acima) , porquanto, devido ao insucesso de realizar a citação em endereços constantes nos sistemas CPF e CNPJ da Receita (peça 70) , buscou-se a notificação em endereços provenientes de sistemas públicos (TSE e Renach) e das bases de dados do próprio TCU. A entrega dos ofícios citatórios nesses endereços ficou comprovada conforme detalhamento a seguir:
1.10. Rosângela Rosária da Silva, ofício 1681/2020 - Seproc (peça 68) , origem no sistema da Receita Federal; ofício 6420/2020 - Seproc (peça 71) , origem no sistema do Renach; ofício 8004/2020 - Seproc (peça 72) , origem nos sistemas corporativos do TCU e ofício 8005/2020 - Seproc (peça 73) , origem nos sistemas corporativos do TCU.
 Nos processos do TCU, a revelia não leva à presunção de que seriam verdadeiras todas as imputações levantadas contra os responsáveis, diferentemente do que ocorre no processo civil, em que a revelia do réu opera a presunção da verdade dos fatos narrados pelo autor (Acórdão 1009/2018-TCU-Plenário, Relator: BRUNO DANTAS; 2369/2013 - TCU - Plenário, Relator: BENJAMIN ZYMLER e 2449/2013 - TCU - Plenário, Relator: BENJAMIN ZYMLER) . Dessa forma, a avaliação da responsabilidade do agente não pode prescindir da prova existente no processo ou para ele carreada. 
 Ao não apresentar sua defesa, a responsável deixou de produzir prova da regular aplicação dos recursos sob sua responsabilidade, em afronta às normas que impõem aos gestores públicos a obrigação legal de, sempre que demandados pelos órgãos de controle, apresentar os documentos que demonstrem a correta utilização das verbas públicas, a exemplo do contido no art. 93 do Decreto-Lei 200/1967: "Quem quer que utilize dinheiros públicos terá de justificar seu bom e regular emprego na conformidade das leis, regulamentos e normas emanadas das autoridades administrativas competentes." 
 Mesmo as alegações de defesa não sendo apresentadas, considerando o princípio da verdade real que rege esta Corte, procurou-se buscar, em manifestações da responsável na fase interna desta Tomada de Contas Especial, se havia algum argumento que pudesse ser aproveitado a seu favor. 
 Os argumentos apresentados na fase interna (peças 13 e 39) não elidem as irregularidades apontadas.
 Em se tratando de processo em que a parte interessada não se manifestou acerca das irregularidades imputadas, não há elementos para que se possa efetivamente aferir e reconhecer a ocorrência de boa-fé na conduta da responsável, podendo este Tribunal, desde logo, proferir o julgamento de mérito pela irregularidade das contas, conforme os termos dos §§ 2º e 6º do art. 202 do Regimento Interno do TCU. (Acórdão 2064/2011-TCU-Primeira Câmara (relator: Ubiratan Aguiar) , 6.182/2011-TCU-1ª Câmara (relator: Weber de Oliveira) , 4.072/2010-TCU-1ª Câmara (Relator: Valmir Campelo) , 1.189/2009-TCU-1ª Câmara (Relator: Marcos Bemquerer) , 731/2008-TCU-Plenário (Relator: Aroldo Cedraz) .
 Dessa forma, a responsável Rosângela Rosária da Silva deve ser considerada revel, nos termos do art. 12, §3º, da Lei 8.443/1992, devendo as contas serem julgadas irregulares, condenando-a ao débito apurado e aplicando-lhe as multas previstas nos arts. 57 e 58 da Lei 8.443/1992.
Prescrição da Pretensão Punitiva
 Vale ressaltar que a pretensão punitiva do TCU, conforme Acórdão 1441/2016-TCU-Plenário, Relator: Benjamin Zymler, que uniformizou a jurisprudência acerca dessa questão, subordina-se ao prazo geral de prescrição indicado no art. 205 do Código Civil, que é de dez anos, contado da data de ocorrência da irregularidade sancionada, nos termos do art. 189 do Código Civil, sendo este prazo interrompido pelo ato que ordenar a citação, a audiência ou a oitiva da responsável.
 No caso em exame, não ocorreu a prescrição, uma vez que a irregularidade sancionada ocorreu em 11/2/2010, e o ato de ordenação da citação ocorreu em 24/1/2020.
CONCLUSÃO
 Em face da análise promovida na seção "Exame Técnico", verifica-se que a responsável Rosângela Rosária da Silva não logrou comprovar a boa e regular aplicação dos recursos, instada a se manifestar, optou pelo silêncio, configurando a revelia, nos termos do §3º, do art. 12, da Lei 8.443/1992. Ademais, inexistem nos autos elementos que demonstrem a boa-fé da responsável ou a ocorrência de outras excludentes de culpabilidade.
 Vale ressaltar que a jurisprudência pacífica nesta Corte é no sentido da imprescritibilidade das ações de ressarcimento ao erário (Súmula TCU 282) . Dessa forma, identificado dano ao erário, devese instaurar e julgar o processo de tomada de contas especial para responsabilizar seus agentes causadores, respeitando o direito ao contraditório e à ampla defesa, independentemente de quando ocorreram os atos impugnados.
 Verifica-se também que não houve a prescrição da pretensão punitiva, conforme análise já realizada.
 Tendo em vista que não constam dos autos elementos que permitam reconhecer a boa-fé do responsável, sugere-se que as suas contas sejam julgadas irregulares, nos termos do art. 202, § 6º, do Regimento Interno do TCU, com a imputação do débito atualizado monetariamente e acrescido de juros de mora, nos termos do art. 202, §1º do Regimento Interno do TCU, descontado o valor eventualmente recolhido, com a aplicação das multas previstas nos arts. 57 e 58 da Lei 8.443/1992.
 Por fim, como não houve elementos que pudessem modificar o entendimento acerca das irregularidades em apuração, mantém-se a matriz de responsabilização presente na peça 63.
PROPOSTA DE ENCAMINHAMENTO
 Diante do exposto, submetemos os autos à consideração superior, propondo ao Tribunal:
considerar revel a responsável Rosângela Rosária da Silva (CPF: XXX.266.808-XX) , para todos os efeitos, dando-se prosseguimento ao processo, com fulcro no art. 12, § 3º, da Lei 8.443/1992; 
julgar irregulares, nos termos dos arts. 1º, inciso I, 16, inciso III, alíneas b e c, da Lei 8.443/1992, c/c os arts. 19 e 23, inciso III, da mesma Lei, as contas da responsável Rosângela Rosária da Silva (CPF: XXX.266.808-XX) , condenando-o ao pagamento das importâncias a seguir especificadas, atualizadas monetariamente e acrescidas dos juros de mora, calculadas a partir das datas discriminadas até a data da efetiva quitação do débito, fixando-lhe o prazo de quinze dias, para que comprove, perante o Tribunal, o recolhimento das referidas quantias aos cofres do Tesouro Nacional, nos termos do art. 23, inciso III, alínea "a", da citada lei, c/c o art. 214, inciso III, alínea "a", do Regimento Interno do TCU.  
		Débito relacionado à responsável Rosângela Rosária da Silva (CPF: XXX.266.808-XX) :
	Data de ocorrência
	Valor histórico (R$) 

	11/2/2010
	100.000,00

Valor atualizado do débito (com juros) em 4/8/2020: R$ 227.810,38
aplicar à responsável Rosângela Rosária da Silva (CPF: XXX.266.808-XX) as multas previstas nos arts. 57 e 58 da Lei 8.443/1992 c/c o art. 267 do Regimento Interno do TCU, fixando-lhe o prazo de quinze dias, a contar da notificação, para que comprove, perante o Tribunal (art. 214, III, alínea "a", do Regimento Interno do TCU) , o recolhimento da dívida aos cofres do Tesouro Nacional, atualizada monetariamente desde a data do acórdão que vier a ser proferido por este Tribunal até a do efetivo recolhimento, se pagas após o vencimento, na forma da legislação em vigor
autorizar, desde logo, a cobrança judicial das dívidas, caso não atendidas a notificação, na forma do disposto no art. 28, inciso II, da Lei 8.443/1992;
autorizar também, desde logo, se requerido, com fundamento no art. 28, inciso I, da Lei 8.443, de 1992, c/c o art. 217, §§ 1º e 2º do Regimento Interno do TCU, o parcelamento da (s) dívida (s) em até 36 parcelas, incidindo, sobre cada parcela, corrigida monetariamente, os correspondentes acréscimos legais, fixando-lhe o prazo de quinze dias, a contar do recebimento da notificação, para comprovar, perante o Tribunal, o recolhimento da primeira parcela, e de trinta dias, a contar da parcela anterior, para comprovar os recolhimentos das demais parcelas, devendo incidir, sobre cada valor mensal, atualizado monetariamente, os juros de mora devidos, no caso do débito, na forma prevista na legislação em vigor, alertando o responsável de que a falta de comprovação do recolhimento de qualquer parcela importará o vencimento antecipado do saldo devedor, nos termos do § 2º do art. 217 do Regimento Interno deste Tribunal; 
enviar cópia do Acórdão a ser prolatado, bem como do Relatório e do Voto que o fundamentarem à Procuradoria da República no Estado de SP, nos termos do à § 3º do art. 16 da Lei 8.443/1992, c/c o § 7º do art. 209 do Regimento Interno do TCU, para adoção das medidas cabíveis; e
enviar cópia do Acórdão que vier a ser proferido ao Ministério do Turismo e ao responsável, para ciência, informando que a presente deliberação, acompanhada do Relatório e do Voto que a fundamenta, está disponível para a consulta no endereço www.tcu.gov.br/acordaos, além de esclarecer que, caso requerido, o TCU poderá fornecer sem custos as correspondentes cópias, de forma impressa.
	É o relatório.

não há.

Subprocurador-Geral Paulo Soares Bugarin.

TOMADA DE CONTAS ESPECIAL. CONVÊNIO. IMPUGNAÇÃO TOTAL DAS DESPESAS. NÃO COMPROVAÇÃO DA EXECUÇÃO DO OBJETO ACORDADO. IRREGULARIDADE DAS CONTAS, CONDENAÇÃO EM DÉBITO E APLICAÇÃO DE MULTA.

TOMADA DE CONTAS ESPECIAL (TCE)

Secretaria de Controle Externo de Tomada de Contas Especial (SecexTCE).

O Ministério do Turismo instaurou tomada de contas especial em desfavor da Sra. Rosângela Rosária da Silva (040.266.808-19) , ex-prefeita de Barra do Turvo/SP, em razão da não comprovação da regular aplicação dos recursos repassados pela União realizadas por meio do Convênio 01650/2009, firmado para a realização da festa de réveillon da municipalidade.
Os recursos federais disponibilizados para a execução da avença totalizaram R$ 100.000,00 (peça 9) . O prazo de vigência do convênio era de 15/12/2009 a 5/5/2010.
Não houve fiscalização in loco pelo Ministério do Turismo.
A presente tomada de contas especial foi instaurada em virtude da (i) não comprovação da execução física do objeto; (ii) ausência de comprovação da exclusividade para representar banda contratada por inexigibilidade de licitação; (iii) não apresentação de declaração de gratuidade do evento e/ou demonstrativo de utilização dos montantes arrecadados com a venda de ingressos no objeto do convênio; (iv) contratação, por inexigibilidade de licitação, de empresa que não detinha direitos de exclusividade de artistas que deveriam se apresentar no evento; e (v) pagamento antecipado de despesas, sem previsão editalícia, contratual, justificativas e/ou garantias.
A responsável, instada a se pronunciar nos autos, conforme Avisos de Recebimento acostados às peças 74 e 75, deixou transcorrer in albis o prazo que lhe foi concedido, restando caracterizada sua revelia, nos termos do art. 12, § 3º, da Lei 8.443/1992.
A unidade técnica propôs o julgamento pela irregularidade das contas da responsável, com condenação em débito e aplicação de multa, em virtude do não atingimento do objeto do convênio firmado.
Feito esse breve histórico, passo ao exame de mérito deste processo.
De início, aplico à Sra. Rosângela Rosária da Silva os efeitos da revelia previstos no art. 12, § 3º, da Lei 8.443/1992. 
A Nota Técnica 535/2012, elaborada pelo Ministério do Turismo, evidencia que a gestora deixou de apresentar documentos necessários à comprovação da avença, tais como a declaração do convenente e de autoridade local atestando a realização do evento, além de fotografias que identificassem a festa ou notícias nos meios eletrônicos (peça 29) .
Noto que as fotografias apresentadas pela gestora em sua prestação de contas e mencionadas no laudo do concedente como inaptas a comprovar a realização da festa não foram juntadas a esta tomada de contas especial.
Compulsando os autos, observo que a execução financeira da avença, no que tange à parte de infraestrutura do evento foi devidamente demonstrada, com a apresentação de extrato bancário da conta específica, licitação na modalidade convite, sendo vencedora a empresa Fera Mansa Empreendimentos Artísticos, com cheques e notas fiscais correspondentes, pagos à contratada em 7/1/2010, portanto, após o evento.
Quanto à contratação da banda, realizada por inexigibilidade de licitação, não foi juntada aos autos qualquer comprovação de que a empresa Fera Mansa Empreendimentos Artísticos era representante exclusiva da Banda Maate Quente, cuja apresentação estava prevista para o evento em exame.
O parecer jurídico emitido no âmbito do município (peça 23) não traz esclarecimentos quanto a esse ponto. A apresentação da banda não foi incluída na licitação realizada pela municipalidade.
Também não há nenhuma informação acerca do pagamento antecipado ocorrido em 23/12/2009, referente à parcela da apresentação da banda musical.
A não comprovação da realização do evento justifica a impugnação total das despesas apresentadas, com a consequente condenação em débito da responsável.
 Não se encontra caracterizada nos autos a prescrição da pretensão punitiva deste Tribunal, motivo pelo qual proponho a aplicação de multa aos responsáveis. De fato, a liberação dos recursos ocorreu em 11/2/2010 e o ato que determinou a citação foi expedido em 24/1/2020 (peça 66) , antes, portanto, do interregno de dez anos previsto no art. 205 do Código Civil, utilizado subsidiariamente por este Tribunal, conforme Acórdão 1441/2016-TCU-Plenário.
	Dessa forma, VOTO para que seja adotada a minuta de acórdão que trago à consideração deste colegiado.
TCU, Sala das Sessões Ministro Luciano Brandão Alves de Souza, em 29 de setembro de 2020.
Ministro VITAL DO RÊGO 
Relator